臺灣高等法院民事判決
                                  110年度勞上易字第111號
上  訴  人  台灣中油股份有限公司
法定代理人  李順欽  
訴訟代理人  鄧振榮  
被 上訴 人  陳明德  
            何信欽  
            王國強  
            范姜群銘
            沈德銘  
共      同
訴訟代理人  張義閏律師 
            謝清昕律師
上  一  人
複 代理 人  謝宇豪律師
上列當事人間請求給付退休金差額事件，上訴人對於中華民國11
0年8月24日臺灣桃園地方法院110年度勞訴字第55號第一審判決
提起上訴，本院於110年12月28日言詞辯論終結，判決如下：
    主  文
上訴駁回。
第二審訴訟費用由上訴人負擔。
    事實及理由
壹、程序部分：
    上訴人未於本院言詞辯論期日到場，核無民事訴訟法第386
    條所列各款情形，爰依被上訴人之聲請，由其一造辯論而為
    判決。
貳、實體部分：
一、被上訴人主張：伊等5人均任職於上訴人所屬桃園營業處下
    轄加油站，陳明德為林口工三加油站營業員、何信欽、范姜
    群銘為新富加油站營業員、王國強為新坡加油站營業員、沈
    德銘為獅子王加油站營業員，均為上訴人之受僱人員而為勞
    動基準法（下稱勞基法）之勞工。伊等在職期間需輪值日班
    、小夜班、大夜班，輪值小夜班、大夜班時固定支領夜點費
    新臺幣（下同）250元、400元（下合稱系爭夜點費），系爭
    夜點費應納入平均工資計算退休金。伊等於民國109年7月1
    日申請結清勞工退休金舊制工作年資，按勞基法施行前、後
    舊制工作年資所計算之退休金基數，各如附表「退休金基數
    」欄所示，惟上訴人所計算舊制工作年資退休金，未將系爭
    夜點費列入平均工資計算，致短付如附表「應補發退休金」
    欄所示之退休金差額，爰依勞工退休金條例（下稱勞退條例
    ）第11條第3項、勞基法第55條、第84條之2規定，請求上訴
    人補發如附表「應補發退休金」欄所示之退休金差額，並加
    計自109年8月1日起算之法定遲延利息。　　
二、上訴人則以：伊為經濟部所屬國營事業，所屬員工之待遇福
    利事項，應依國營事業管理法（下稱國管法）、公營事業機
    構員工待遇授權訂定基本原則、經濟部所屬事業機構用人費
    薪給管理要點及經濟部所屬事業人員退休撫卹及資遣辦法（
    下稱退撫辦法）規定辦理，並受主管機關經濟部監督，國營
    事業所屬員工結清舊制年資之平均工資計算方式悉依「經濟
    部所屬事業機構列入計算平均工資之給與項目表」（下稱給
    與項目表）辦理，經濟部給與項目表既未將夜點費列入計算
    平均工資項目，且依系爭夜點費之起源、沿革、性質、調整
    及發放方式，系爭夜點費與勞工所從事勞務內容無直接關連
    性，不具勞務對價性，應屬恩惠性給與，非屬工資，自不得
    列入平均工資計算退休金。另依被上訴人申請結清舊制工作
    年資時所簽「年資結清協議書」（下稱系爭協議書），被上
    訴人均已同意系爭夜點費不列入平均工資計算退休金，故本
    件請求為無理由等語，資為抗辯。
三、原審判決被上訴人全部勝訴，並依職權宣告假執行及供擔保
    後得免為假執行。上訴人全部不服，提起上訴，於本院上訴
    聲明：㈠原判決廢棄。㈡被上訴人在第一審之訴駁回。被上訴
    人於本院均答辯聲明：上訴駁回。
四、爭點整理（見本院卷第107至108頁）：
  ㈠不爭執事項：
　1.被上訴人5人均為上訴人之受僱人，陳明德為桃園營業處林
    口工三加油站營業員、何信欽、范姜群銘為桃園營業處新富
    加油站營業員、王國強為桃園營業處新坡加油站營業員、沈
    德銘為桃園營業處獅子王加油站營業員，5人現仍在職中。
  2.被上訴人於上訴人之工作方式為24小時輪班，採日班、小夜
    班、大夜班輪流作業。輪值時間為日班為上午6時45分至下
    午3時，小夜班為下午2時15分至晚間11時，大夜班為晚間9
    時45分至翌日上午7時30分，各班工作性質相同，僅服勤時
    間不同，被上訴人均需參與輪班。
  3.上訴人發給實際值勤員工之大、小夜班夜點費，固定為400
    元、250元，並不因員工作業種類、年資、職等不同而有差
    異。
  4.被上訴人於109年7月1日申請與上訴人結清舊制勞工退休金
    時，均有簽立系爭協議書。
  5.被上訴人依勞基法施行前、後計算之退休金基數，各如附表
    「退休金基數」欄所示。上訴人發給被上訴人之舊制勞工退
    休金，未將夜點費納入被上訴人之平均工資計算。如將系爭
    夜點費納入平均工資計算，上訴人應補發被上訴人各如附表
    「應補發退休金」欄所示之舊制退休金，及自109年8月1日
    起算之法定遲延利息。
　㈡爭點：　　
  1.系爭夜點費是否屬於工資，而應列入勞基法第55條所定平均
    工資計算退休金？
  2.被上訴人依勞退條例第11條第3項、勞基法第55條、第84條
    之2規定，請求上訴人給付如附表「應補發退休金」欄所示
    之退休金差額及自109年8月1日起算之遲延利息，有無理由
    ？
五、本院之判斷：
　㈠系爭夜點費屬於工資，而應列入勞基法第55條所定平均工資
    計算退休金：
　1.按工資，指勞工因工作而獲得之報酬，包括工資、薪金及按
    計時、計日、計月、計件以現金或實物等方式給付之獎金、
    津貼及其他任何名義經常性給與均屬之，勞基法第2條第3款
    定有明文。該所謂「因工作而獲得之報酬」者，係指符合「
    勞務對價性」而言，所謂「經常性之給與」者，係指在一般
    情形下經常可以領得之給付，與固定性給予尚有差異。判斷
    某項給付是否具「勞務對價性」及「給與經常性」，應依一
    般社會之通常觀念為之，其給付名稱為何，尚非所問（最高
    法院110年度台上字第945號判決意旨參照）。準此，上訴人
    發給系爭夜點費之性質是否屬於給付工資，即應依一般社會
    交易之通常觀念，判斷是否具備勞工因提供勞務而自雇主獲
    致對價之「勞務對價性」，及有無於常態工作中可取得而具
    有制度上經常性之「經常性給與」要件為據。 
　2.被上訴人主張其等均為上訴人之受僱人，擔任加油站營業員
    ，工作方式為24小時輪班，採日班、小夜班、大夜班輪流作
    業，各班工作性質相同，僅服勤時間不同，被上訴人均需參
    與輪班，上訴人發給實際值勤員工之大、小夜班夜點費，固
    定為400元、250元，並不因員工作業種類、年資、職等不同
    而有差異等情，為上訴人所不爭執（見不爭執事項1至3），
    堪信為真實。可見被上訴人任職期間輪值大、小夜班乃上訴
    人員工一貫性、常態性之工作型態，且為被上訴人固定之工
    作，與一般公司行號為應付臨時性之業務需求偶而為之者有
    間，故系爭夜點費之給與，已成為被上訴人因特定工作條件
    所形成固定常態工作中可取得之給與，為被上訴人經常性提
    供勞務所得之報酬，自係勞工提供勞務之對價且為經常性給
    與，而為上開條款所稱之工資，依法應計入平均工資以計算
    被上訴人所得請領之退休金。　　
  3.上訴人雖辯稱其為經濟部所屬國營事業，員工待遇福利事項
    應依國管法、退撫辦法等規定辦理，並受主管機關經濟部監
    督，結清舊制年資之平均工資計算方式悉依經濟部所訂定之
    給與項目表辦理，其不得將系爭夜點費納入平均工資計算云
    云。惟按國管法第14條雖規定：「國營事業應撙節開支，其
    人員待遇及福利，應由行政院規定標準，不得為標準以外之
    開支」，然同法第33條亦規定：「國營事業人員之進用、考
    核、退休、撫卹、資遣及其他人事管理事項，除法律另有規
    定外，由國營事業主管機關擬訂辦法，報請行政院核定」，
    而經濟部依國管法之授權訂定且報請行政院核定之退撫辦法
    第3條規定平均工資應依勞基法規定辦理，且被上訴人領取
    之系爭夜點費為勞基法所定工資，已如前述，則計算其等退
    休金計入系爭夜點費，即非屬國管法第14條所謂不得為標準
    以外之開支。又被上訴人所領取之系爭夜點費既屬勞基法規
    定之工資範疇，則給與項目表未將之列入平均工資計算項目
    ，核與勞基法、退撫辦法規定牴觸，且無拘束法院效力，是
    上訴人此部分所辯，無足採信。
　4.上訴人又辯稱其發放夜點費，係考量夜間值班勞工有生理上
    進食需求，本諸體恤夜間值班勞工辛勞之目的，補貼相當於
    夜點費額之給付，與夜間工作或超時工作無關，且金額固定
    一致，金額調整或核定僅與物價指數較為相關，要與勞務無
    對價關係，性質上為恩惠性、鼓勵性給付云云。惟依勞基法
    第2條第3款規定，勞工因提供勞務獲得之報酬，不論以現金
    或實物方式給付，其為經常性給與者，均屬工資，上訴人發
    給之系爭夜點費因符合「勞務對價性」及「經常給與性」而
    屬工資，已如前述，自不因上訴人發放目的而變異其性質，
    上訴人辯稱系爭夜點費僅為恩惠性、鼓勵性給付云云，亦無
    可採。
　5.上訴人復辯稱94年6月14日修正前勞動基準法施行細則（下
    稱勞基法施行細則）第10條第9款將「夜點費及誤餐費等」
    刪除，依其刪除理由，可見主管機關雖不認定夜點費當然具
    有工資性質，然亦認應依事業單位發放夜點費之目的予以個
    案認定，而上訴人早自38年開始發放夜點費，是依最初發放
    時點及目的以觀，顯難認上訴人係為規避工資之給付責任而
    巧立名目，而應認係屬雇主為體恤夜間輪班工作之勞工，給
    與購買點心之費用，非屬具有勞務對價性之工資云云。經查
    ，94年6月14日修正前勞基法施行細則第10條第9款規定：「
    本法第2條第3款所稱之其他任何名義之經常性給與係指左列
    各款以外之給與。九、差旅費、差旅津貼、交際費、夜點費
    及誤餐費。」，修正後勞基法施行細則第10條第9款規定：
    「本法第2條第3款所稱之其他任何名義之經常性給與係指左
    列各款以外之給與。九、差旅費、差旅津貼及交際費。」，
    而其刪除修正之理由為：「鑒於事業單位迭有將『輪班津貼』
    或『夜勤津貼』等具有工資性質之給付，以『夜點費』或『誤餐
    費』名義發放，以減輕雇主日後平均工資之給付責任，實有
    欠妥，爰修正刪除勞動基準法施行細則第10條第9款之『夜點
    費』或『誤餐費』規定，嗣後有關夜點費及誤餐費是否為工資
    ，應依該法第2條第3款規定及上開原則，個案認定」，足徵
    以夜點費名目所為給付是否具有工資性質，仍應依勞基法第
    2條第3款規定及上開工資性質之判斷標準，於實際個案認定
    ，而非僅以名目為斷。系爭夜點費因符合「勞務對價性」及
    「經常給與性」而屬工資，既如前述，上訴人抗辯其非屬工
    資，即非可採。
　6.至於上訴人辯稱被上訴人已簽立系爭協議書，同意系爭夜點
    費不列入平均工資計算退休金，自不得再請求列入平均工資
    計算退休金云云，固據其提出系爭協議書為據，而系爭協議
    書第2條雖約定：「…平均工資之計算，悉依據行政院82年12
    月15日台82經44010號函核定『經濟部所屬事業機構列入計算
    平均工資之給與項目表』之規定辦理…」（見原審卷第241至2
    50頁）。然按本條例施行前已適用勞動基準法之勞工，於本
    條例施行後，仍服務於同一事業單位而選擇適用本條例之退
    休金制度者，其適用本條例前之工作年資，應予保留。第1
    項保留之工作年資，於勞動契約存續期間，勞僱雙方約定以
    不低於勞動基準法第55條及第84條之2規定之給與標準結清
    者，從其約定。勞退條例第11條第1項、第3項定有明文。是
    勞僱雙方於勞動契約存續期間約定結清適用勞退條例前之工
    作年資，其計算退休金基準應以不低於勞基法第55條規定之
    給與標準計算。又勞基法第55條第2項規定退休基數之標準
    ，係指核准退休時1個月平均工資，則系爭夜點費是否為工
    資，自仍應依勞基法規定之平均工資認定，且勞基法既為國
    家為實現憲法保護勞工基本國策制定法律，勞基法第2條第3
    款之工資規定，自屬強制規定，勞僱雙方不能以合意排除其
    適用。是上訴人辯稱被上訴人簽立系爭協議書同意系爭夜點
    費不列入平均工資計算退休金，不得再為本件請求云云，亦
    無可採。　　
　7.據上，系爭夜點費既為輪值人員固定常態性工作可經常取得
    之勞務報酬，符合「勞務對價性」及「經常性給與」之工資
    認定標準，被上訴人主張系爭夜點費屬於工資，應列入勞基
    法第55條所定平均工資計算退休金，自屬於法有據。　　　
　㈡被上訴人依勞退條例第11條第3項、勞基法第55條、第84條之
    2規定，請求上訴人給付如附表「應補發退休金」欄所示之
    退休金差額及自109年8月1日起算之遲延利息，為有理由：
　1.按勞基法第84條之2規定，勞工適用勞基法前之年資，應依
    當時適用之法令規定計算，至於適用勞基法後之年資，則依
    同法第55條規定計算。次按勞工退休金之給與標準如下：按
    其工作年資，每滿1年給與2個基數。但超過15年之工作年資
    ，每滿1年給與1個基數，最高總數以45個基數為限。前項第
    1款退休金基數之標準，係指核准退休時1個月平均工資。勞
    基法第55條第1項第1款、第2項分別定有明文。再按退撫辦
    法第9條規定，94年6月30日以前到職之僱用人員選擇適用勞
    退條例退休金制度者，選擇適用勞退條例退休金制度前得採
    計退休給與之服務年資，其退休金給與基準，與94年6月30
    日以前到職之僱用人員選擇適用勞基法退休金規定者相同，
    均準用派用人員之退休金給與基準，即按其在勞基法施行前
    後之工作年資，分別依臺灣省工廠工人退休規則及勞基法之
    規定計算。另按勞工退休金之給付，雇主應於勞工退休之日
    起30日內給付之。勞基法第55條第3項前段亦有明文。
  2.系爭夜點費屬勞基法第2條第3款所定工資，既如前述，則上
    訴人計算被上訴人之勞工退休舊制年資退休金，自應將系爭
    夜點費列為平均工資計算基礎，且被上訴人於上訴人任職期
    間有跨越勞基法施行前後者，則依前揭規定計算被上訴人之
    退休金基數各如附表「退休金基數」欄所示，經計算後，被
    上訴人各得請求上訴人補發如附表「應補發退休金」欄所示
    之退休金差額，及自109年8月1日起算之法定遲延利息（見
    不爭執事項5.）。從而，被上訴人請求上訴人給付如附表「
    應補發退休金」欄所示之退休金差額及自109年8月1日起算
    之遲延利息，為有理由。
六、綜上所述，被上訴人依勞退條例第11條第3項、勞基法第55
    條、第84條之2規定，請求上訴人應補發如附表「應補發退
    休金」欄所示之退休金差額，並均加計自109年8月1日起算
    之法定遲延利息，為有理由，應予准許。原審所為上訴人敗
    訴之判決，並為被上訴人得假執行及上訴人預供擔保免為假
    執行之宣告，核無不合。上訴論旨指摘原判決不當，求予廢
    棄改判，為無理由，應予駁回。
七、本件事證已臻明確，兩造其餘之攻擊或防禦方法及所用之證
    據，經本院斟酌後，認為均不足以影響本判決之結果，爰不
    逐一論列，附此敘明。
八、據上論結，本件上訴為無理由，依民事訴訟法第449條第1項
    、第78條、第463條、第385條第1項前段，判決如主文。
中　　華　　民　　國　　111 　年　　 1　　月　　11　　日
                  勞動法庭  
                      審判長法  官  陳慧萍
　　　　　　　　　　　　　　法  官  沈佳宜
　　　　　　　　　　　　　　法  官  戴嘉慧　　
正本係照原本作成。
不得上訴。　　　　　　　　　　　　　　
中　　華　　民　　國　　111 　年　　 1　　月　　11　　日

  　　　　　　　　　　　　　書記官  莊昭樹　　
　　　　　　　　　　　　　　
附表：
編號 姓名 結清日 退休金基數（勞基法施行前、後）  結清前3、6個月平均夜點費  舊制退休金差額 應補發退休金 利息起算日 1 陳明德 109年7月1日 施行前 12 前3個月 4,833元  57,996元 21萬4,1 85元 109年8月1日    施行後 33 前6個月 4,775元 156,189元   2 何信欽 109年7月1日 施行前 11.33333 前3個月 6,150元  69,700元 25萬9,0 75元 109年8月1日    施行後 33.66667 前6個月 5,625元 189,375元   3 王國強 109年7月1日 施行前 2.33333 前3個月 3,200元   7,467元 11萬3,7 90元 109年8月1日    施行後 34.66667 前6個月 3,067元 106,323元   4 范姜群銘 109年7月1日 施行前 6 前3個月 5,783元  34,698元 24萬0,9 23元 109年8月1日    施行後 36.5 前6個月 5,650元 209,694元   5 沈德銘 109年7月1日 施行前 0 前3個月 5,567元       0元 19萬1,5 83元 109年8月1日    施行後 38 前6個月 5,042元 191,583元